臺灣高等法院刑事判決　　　　　　　　　　　　　　九十三年度上訴字第五八七號
　　上　訴　人　臺灣士林地方法院檢察署檢察官
　　被　　　告　丙○○
　　　　　　　　　　　　（現臺灣臺北戒治所強制戒治中）
　　被　　　告　乙○○
　　共　　　同
　　指定辯護人　本院公設辯護人甲○○
右上訴人因被告妨害國幣懲治條例案件，不服臺灣士林地方法院九十二年度訴字第二
三九號，中華民國九十二年十月十四日第一審判決（起訴案號：臺灣士林地方法院檢
察署九十二年度偵字第四０二號），提起上訴，本院判決如左：
    主  文
上訴駁回。
    理  由
一、公訴意旨略以：被告丙○○、乙○○二人與被告劉俊成基於犯意聯絡，意圖供行
    使之用，自民國（下同）九十一年十二月下旬起，由被告劉俊成（業經判決確定
    ）提供電腦主機一台、存有印製偽鈔圖形軟體程式之磁碟片一片，被告乙○○提
    供顯示器、掃描器彩色印表機、裁紙器各一台及印鈔紙等物為工具，共同在被告
    乙○○、丙○○所居住之臺北市○○區○○街二一０巷十七弄十一號四樓住處，
    偽造中央銀行所發行之一千元及五百元紙幣，嗣於九十二年一月一日下午三時五
    十分許，於上址為警查獲，並在被告乙○○房間內扣得上開電腦設備、紙張一疊
    、磁片一張及半成品二大張等物，且自劉俊成所有置於身上之皮夾內起獲已偽造
    完成之一千元紙幣九張、五百元紙幣二張，暨自丙○○身上起獲已印製完成之偽
    造一千元通用紙幣十二張等物，因認被告丙○○、乙○○二人涉犯妨害國幣懲治
    條例第三條第一項之偽造幣券罪嫌云云。
二、按犯罪事實應依證據認定之，無證據不得認定犯罪事實；又不能證明被告犯罪者
    ，應諭知無罪之判決，刑事訴訟法第一百五十四條第二項及第三百零一條第一項
    分別定有明文。而所謂認定犯罪事實之證據，係指足以認定被告確有犯罪行為之
    積極證據而言，該項證據自須適合於被告犯罪事實之認定，始得採為斷罪資料，
    如未能發現相當證據，或證據不足以證明，自不能以推測或擬制之方法，以為裁
    判之基礎﹔且認定事實所憑之證據，其為訴訟上之證明，須達於通常一般之人均
    不致有所懷疑而得確信者，始得據為有罪之認定，倘其證明尚未達到此一程度，
    而有合理懷疑存在時，尚難為有罪之認定基礎；苟積極之證據不足以為被告事實
    之認定，即應為被告有利之認定，更不必有何有利之證據。其以情況證據（即間
    接證據）斷罪時，尤須基於該證據在直接關係上所可證明之他項情況事實，本乎
    推理作用足以確證被告有罪，方為合法，不得徒憑主觀上之推想，將一般經驗上
    有利被告之其他合理情況逕予排除（參照最高法院二十九年上字第三一０五號、
    四十年臺上字第八六號、三十二年上字第六七號、三十年上字第八一六號及七十
    六年臺上字第四九八六號判例）。又按刑法上之共同正犯，以有意思之聯絡及行
    為之分擔為要件；共犯之成立，除共同實施犯罪行為者外，其就他人之行為負共
    犯之責者，以有意思聯絡為要件，若是前並未合謀，實施犯罪行為之際，又係出
    於行為者獨立之意思，即不負共犯之責（參照最高法院十八年上字第六七三號及
    十九年上字第六九四號判例）。
三、查公訴人據以認定被告丙○○、乙○○涉有右揭犯行，無非係以被告乙○○就其
    房間內所扣案之物品係何人何時何地交付、上址住處有何人出入、電腦曾有何人
    使用等情，先後供述不一，又無法提供「鐵仔華」、「阿順」之年籍資料以供傳
    訊，應係被告乙○○意圖脫罪而杜撰之人；被告丙○○就其身上所扣得之偽鈔來
    源，究係「阿牛」或「阿文」所交付、交付時間、有無使用過扣案電腦設備等情
    ，前後所述不一，且無法提供「阿牛」、「阿文」之年籍資料以供傳訊，顯見係
    被告丙○○為脫罪而虛構之人，又被告丙○○辯稱未嘗使用過被告乙○○房間內
    電腦，亦與被告乙○○、證人張淳惠所述不符﹔另經勘驗被告丙○○、劉俊成身
    上所扣得之偽鈔，發現有一張防偽線顏色一樣、有二張係連號，顯見渠二人身上
    所扣得之偽鈔，應係出於同一來源，而被告劉俊成身上所扣得之八張偽鈔係以扣
    案編號九之偽鈔用紙所印製，三張係在查獲地點拾獲，足證被告丙○○身上扣得
    之偽鈔應係以扣案電腦等工具所印製，並有電腦主機、顯示器、掃描器、彩色印
    表機、裁紙器各一台、磁片一片、偽造千元券及五百元券半成品各一張、偽造千
    元券二十一張、五百元券二張、偽造鈔票用紙一疊等物扣案，暨現場照片八幀、
    前揭中央銀行發行局函文附卷等為其論據。訊據被告丙○○、乙○○均堅決否認
    有公訴人指訴之偽造紙幣犯行，被告丙○○辯稱：伊不認識劉俊成，伊跟乙○○
    建良房間用電腦，伊並未看過劉俊成印偽鈔，劉俊成也沒有給伊偽鈔，而伊也沒
    有印偽鈔，伊身上被查到的偽鈔是案發兩天前賣毒品給伊之「阿牛」之友人「阿
    文」在上址住處給伊的，當時「阿文」拿一疊給伊，伊沒數有幾張，但不敢用，
    就收起來等語；被告乙○○辯稱：電腦主機係劉俊成送伊的，硬碟及磁片不是伊
    的，而印表機、掃描器、裁紙器等物是友人「鐵仔華」、「阿順」欠錢抵押或送
    給伊之物，伊只會打電腦遊戲，並無用電腦印偽鈔，且只有叫劉俊成來修電腦，
    並不知道劉俊成印製偽鈔的事，當天早上伊收攤後即回去睡覺，一直睡到下午警
    察搜索時才知道有偽鈔乙事等語。經查：
  (一)被告丙○○於右揭時地經警自其身上查獲仟元偽鈔十二張，而被告丙○○就該偽
    鈔之來源，自警詢以迄本院審理時均供稱係自一綽號「阿文」之男子所收受等語
    （見偵查卷第九頁、第七四頁、原審卷九十二年四月九日訊問筆錄及本院卷九十
    三年四月二日準備程序筆錄、五月十三日審判筆錄），至被告丙○○雖曾提及綽
    號「阿牛」者，然被告丙○○於偵審時均係供稱：該偽鈔係伊朋友「阿牛」帶「
    阿文」來伊住處時，該綽號「阿文」者送給伊的等語（見偵查卷第七四頁、原審
    卷九十二年四月九日訊問筆錄及本院卷九十三年四月二日準備程序筆錄、五月十
    三日審判筆錄），均未曾指述系爭偽鈔係自綽號「阿牛」者收受，公訴人認被告
    丙○○就其身上所被查獲之偽鈔來源，究係「阿牛」或「阿文」所交付前後供述
    不一，容有誤會。又經警於右揭被告乙○○房間查獲電腦設備（含螢幕、掃描器
    、彩色印表機）、裁紙器、磁片一片及尚未切割之偽鈔半成品二大張（其中一張
    含面額一千元紙幣三張，另一張含五百元紙幣三張）等物，被告丙○○於偵查時
    雖供稱：在乙○○房間內所查獲之偽鈔半成品及製造偽鈔之工具等物品，從二個
    月前伊即發現擺在乙○○房間內，東西都是乙○○所有等語（見偵查卷第七四頁
    ），然同案被告劉俊成於原審法院調查時供稱：硬碟和磁碟片是伊帶過去的，而
    偽鈔係在九十一年十二月三十一日晚上七、八點印製的等語（見原審卷九十二年
    四月九日訊問筆錄），另證人即查獲警員吳建忠於原審法院調查時亦到庭證稱：
    從現場印出來的偽鈔半成品就可以看出是剛印出來的，很新，沒有灰塵等語（見
    原審卷九十二年六月十九日訊問筆錄），則被告丙○○又從何在二個月前即發現
    被告乙○○房間內有這些偽鈔半成品，且被告丙○○於偵查時亦供稱：伊並無看
    到乙○○在偽造鈔票等語（見偵查卷第七五頁），嗣於原審法院審理中復供稱：
    伊到乙○○房間並沒有看到電腦、偽鈔半成品等東西，他的小桌子上有電腦，被
    查獲前兩、三天，伊沒有進去過，也沒有注意到是否有偽鈔半成品等物等語（見
    原審卷九十二年四月九日訊問筆錄），足見被告丙○○前開於偵查中所述於兩個
    月前即在被告乙○○房間看見被查獲之偽鈔半成品等物，顯非屬實。至經警於被
    告乙○○房間內所查獲之電腦主機係同案被告劉俊成贈送予被告乙○○等情，此
    據被告乙○○及同案被告劉俊成供述在卷，而另經警查獲之電腦之硬碟及磁碟片
    係同案被告劉俊成所有攜往被告乙○○住處，已如前述，被告乙○○及證人即乙
    ○○女友張淳慧雖供稱被告丙○○曾使用扣案之電腦等語，惟渠等並供稱丙○○
    僅係玩接龍等電腦遊戲而已，證人張淳惠於原審法院調查時復證稱：伊與乙○○
    ，就算有插電，也只是玩接龍，玩後就會把電源拔掉，乙○○本身不是很會玩電
    腦，如果玩的話也是玩接龍，他很少玩，他不懂電腦等語（見原審卷九十二年六
    月十九日訊問筆錄），足認被告乙○○所辯自己不諳電腦操作，更未曾印製偽鈔
    等語，尚非無據。
  (二)同案被告劉俊成於警訊及偵查時即供稱丙○○身上被查獲的偽鈔並非伊以扣案之
    電腦設備所印製，不知從何而來云云（見偵查卷第十七頁正面、第七十九頁），
    而於原審法院審理時供稱伊在印製偽鈔時，乙○○、丙○○沒有在現場，乙○○
    早上才回來，丙○○幫伊開門後就回他自己房間，伊跟丙○○不熟，而伊是在九
    十一年十二月三十一日晚上七、八點印製偽鈔的，乙○○早上回來後一直睡覺，
    伊本來要離開，在開門時警察就來了，：：在伊印製偽鈔過程中，乙○○及丙○
    ○都沒有來看過，丙○○身上的偽鈔不是伊給他的，他不知他從那裡拿到的云云
    （見原審卷第二九頁至第三一頁），同案被告劉俊成並供承伊自己一人在乙○○
    房間內，利用電腦設備印製偽鈔，丙○○及乙○○對於伊偽造紙幣乙事並不知情
    等語在卷，並經警於右揭時地在劉俊成身上之皮夾內搜獲已偽造完成之一千元紙
    幣七張（號碼：ＡＫ○二五○一三ＷＣ三張、ＨＰ七五七七五六ＵＢ二張、ＥＲ
    三三五九八二ＹＦ、ＥＲ七○六五二九ＸＪ各一張）、五百元紙幣二張（號碼：
    ＡＫ六○三○○二ＹＪ、ＤＳ二○二五七七ＹＦ各一張）扣案可參（至另查獲號
    碼為ＣＬ二五七六二七ＵＲ、ＣＭ五七八二三七ＶＤ千元偽鈔二張則非劉俊成所
    偽造─詳後述），而查被告丙○○及乙○○二人若有與劉俊成共犯本件偽造紙幣
    犯行，衡情何以已偽造完成之偽鈔均為同案被告劉俊成所持有，而被告丙○○及
    乙○○二人竟均未持有利用現場電腦設備印製之偽鈔（至經警自被告丙○○身上
    所查獲之千元偽鈔十二張，亦非劉俊成利用現場電腦設備及紙張所偽製，除已如
    前述外，並另詳後述），實有違常理，而證人吳建忠於原審法院審理時到庭證稱
    當天接獲線報，線民說有槍械、持有偽鈔、毒品，但是沒有說到製造偽鈔，我們
    進去時，乙○○還在房間睡覺，進去後他才醒過來，而在乙○○房間查獲電腦、
    印表機，在印表機出口有發現印出來的五百元、一千元半成品各一張、掃描器、
    印鈔票紙張一疊，乙○○完全否認有參與偽造偽鈔，說東西不是他的，不是他印
    的等語（見原審卷第九四頁至第九六頁、第九八頁），被告乙○○若與同案被告
    劉俊成共同偽製偽鈔，當無毫無警覺，於警員前來查緝時猶在房間睡覺之理，是
    依證人吳建忠及同案被告劉俊成所述，被告乙○○所辯伊當天早上收攤後回家睡
    覺，一直睡到下午警察搜索時才知道偽鈔乙事等語，尚非無據，實難僅憑在被告
    乙○○住處查獲偽鈔及電腦設備等即遽認其有涉及偽造紙幣之犯行。至該現場之
    電腦主機內雖灌有千元及五百元鈔票圖形，惟該電腦主機係由劉俊成贈送與被告
    乙○○，而此次係由劉俊成攜帶自跳蚤市場購得之電腦硬碟一個及內儲存有偽鈔
    圖形程式軟體之磁片一張，至台北市○○區○○街二一○巷十七弄十一號四樓被
    告乙○○住處，將硬碟裝妥於置於房間內之電腦主機內而偽造紙幣，且被告乙○
    ○不諳電腦操作，已據證人張淳惠到庭證述如上，而並無證據足資證明被告乙○
    ○曾利用該電腦主機印製偽鈔，是亦難認劉俊成贈送與被告乙○○之電腦主機內
    灌有千元及五百元鈔票圖形，即謂被告乙○○應與劉俊成共負本件偽造紙幣犯行
    。
  (三)同案被告劉俊成身上另經警查獲號碼ＣＬ二五七六二七ＵＲ及ＣＭ五七八二三七
    ＶＤ之千元偽鈔二張，其中偽鈔編號ＣＬ二五七六二七ＵＲ與被告丙○○所持有
    編號ＣＬ二五七六二五ＵＲ、ＣＬ二五七六二六ＵＲ恰為連號，而編號ＣＭ五七
    八二三七ＶＤ與被告丙○○所持有偽鈔中一張編號相同，且該二張千元偽鈔與被
    告丙○○所持有之十二張千元偽鈔之紙質、印刷、色彩、防偽線等均相似，此經
    原審法院當庭勘驗屬實（見原審卷第一七七頁），而經送由中央銀行鑑定結果，
    均以透明漆仿隱藏字，無凹版印紋凸起效果，紙質與真鈔不同，以螢光筆繪製仿
    紙張螢光纖維，水印以灰色墨在紙張正面仿造，安全線以彩色噴墨在紙張背面仿
    製，另以燙印箔膜（含面額數字）仿鈔券正面五段裸露部分，無折光變色效果，
    左下角面額數字以燙印箔膜仿折光變色油墨，無折光變色反應，有中央銀行發行
    局九十二年一月七日台央發字第○九二○○○六八二三號、台央發字第○九二○
    ○○六八二五號函各一份附卷可參，足認被告丙○○所持有之千元偽鈔十二張與
    同案被告劉俊成所持有之此二張千元偽鈔，其來源應屬相同，且此十四張千元偽
    鈔，核與同案被告劉俊成另持有之上揭七張千元偽鈔，就水印及折光變色效果等
    部分均差異甚大，亦有中央銀行發行局上揭函載內容可稽，另將扣案之偽鈔及相
    關證物送請內政部警政署刑事警察局鑑驗結果：「一、指紋鑑驗部分：送驗證物
    經寧海德林法及氰丙烯酸酯法化驗後，於電腦螢幕上發現可資比對指紋一枚（指
    紋編號１），經鑑定結果，與被告丙○○之指紋不符，復經輸入電腦比對結果，
    亦未發現相符者，‧‧‧二、印製方式鑑驗部分：經以立體顯微觀測器檢視，均
    判係以噴墨印表機印製，惟是否由送鑑之印表機印製，尚無法認定。三、紙質鑑
    驗部分：偽造新版鈔票用紙張，‧‧‧依紙質之外觀分別予以編號１、２、３、
    ４、５、６、７、８、９，(一)編號１、、６、７：以光譜影像比對儀檢視有螢光
    反應，與送鑑偽鈔無螢光反應不相符。編號：２、３、４、５、８、９：因本案
    紙質及是否由扣案工具所偽製進一步鑑驗。」，此有前揭內政部警政署刑事警察
    局九十二年四月十一日刑鑑字第○九二○○六七三六八號鑑驗通知書一份在卷可
    憑，足證被告丙○○所持有之千元偽鈔十二張顯非如同案被告劉俊成所持有之千
    元偽鈔七張，係利用被告乙○○房間內之電腦主機與其他電腦週邊設備及紙張所
    偽造，此同案被告劉俊成於原審法院審理時亦供稱該編號ＣＬ二五七六二七ＵＲ
    及ＣＭ五七八二三七ＶＤ之千元偽鈔二張係伊於被查獲前一天在福港街房子內檢
    到的云云，是被告丙○○所辯身上被查扣之十二張偽鈔是綽號「阿文」者送給伊
    的云云，應堪採信。
四、綜上所述，並查無何積極證據足資證明被告乙○○、丙○○與劉俊成有共同偽造
    紙幣之犯行，原審因而以不能證明被告二人犯罪，而為無罪之諭知，經核並無不
    合，檢察官上訴意旨以在被告乙○○房間內查獲印製偽鈔之電腦主機等設備，且
    電腦主機內灌有鈔票圖形，另並在被告丙○○身上查獲十二張偽鈔，其中並有與
    劉俊成持有之偽鈔係連號，而指摘原審判決被告二人無罪係屬不當，惟此依前所
    述，檢察官之上訴，尚難認有理由，應予駁回。
五、至被告丙○○自綽號「阿文」者處收集千元偽鈔十二張之行為，涉嫌意圖供行使
    之用而收集偽造通用貨幣之犯行，此與公訴人起訴之基本社會事實不同，非在起
    訴事實同一範圍內，無從變更起訴法條，此部分既未經檢察官提起公訴，本院自
    無從予以審理，應由檢察官另行依法偵辦，附此敘明。
據上論結、應依刑事訴訟法第三百六十八條，判決如主文。
本案經檢察官施慶堂到庭執行職務。
中　　　華　　　民　　　國　　九十三　　年　　　五　　　月　　二十七　　日
                              臺灣高等法院刑事第三庭
                                  審判長法  官  張  連  財
                                        法  官  林  明  俊
                                        法  官  張  傳  栗
右正本證明與原本無異。
檢察官如不服本判決，應於收受送達後十日內向本院提出上訴書狀，其未敘述上訴之
理由者並得於提起上訴後十日內向本院補提理由書（均須按他造當事人之人數附繕本
）。
                                        書記官  秦  慧  榮
中　　　華　　　民　　　國　　九十三　　年　　　五　　　月　　三十一　　日
